【裁判字號】    96,抗,517
【裁判日期】    970118
【裁判案由】    拍賣質物
【裁判全文】
臺灣臺北地方法院民事裁定               96年度抗字第517號
抗  告  人  乙○○
代  理  人  陳垚祥律師
相  對  人  量子企管顧問股份有限公司
法定代理人  甲○○
代  理  人  郭錦茂律師
上列當事人間聲請拍賣質物事件，抗告人對於民國96年5 月31日
本院95年度拍字第1493號裁定提起抗告，本院裁定如下：
    主  文
原裁定廢棄。
相對人所有如附表所示之股票准予拍賣。
聲請程序費用新臺幣貳仟元及抗告費用新臺幣壹仟元，由相對人
負擔。
    理  由
一、抗告意旨略以：
  (一)相對人量子企管顧問股份有限公司於民國93年8 月2 日以附
    表所示之太平產物保險股份有限公司股票（下稱系爭股票）
    ，為債務人李翠芳擔保，設定債權金額新台幣（下同）1000
    萬元、清償期日93年8月6日之質權予抗告人即聲請人乙○○
    ，並立有質權設定契約書。詎借款屆期後，李翠芳僅清償19
    0 萬元，餘款810 萬元，經抗告人催告未獲置理，為此聲請
    拍賣質物以資受償。
  (二)附表所示股票自93年8 月2 日設定日之前或當天即已交由抗
    告人持有。至94年2 月18日相對人雖變更印鑑，但並未持本
    件股票前往辦理；系爭股票背面所蓋相對人變更印鑑及註明
    變更印鑑及變更日期，係95年9 月間，因債務人李翠芳商請
    林芬玲以675 萬元承接其債務，林芬玲應允，惟要求須過戶
    系爭股票，抗告人乃央人持附表所示股票至太平洋證券股份
    有限公司（下稱太平洋證券公司）辦理過戶，故而附表所示
    股票背面才蓋林芬玲之印章，及相對人公司94年2 月18日變
    更印鑑之印章。然嗣並未過戶完成，林芬玲與抗告人間約定
    以675 萬元承受債務人李翠芳債務、及抗告人將股票交付林
    芳玲之約定失其效力，股票復歸抗告人占有。
  (三)債務人李翠芳就其積欠抗告人810 萬元債務，商請林芬玲以
    675 萬元承接，抗告人及林芬玲雖均同意，惟抗告人之前提
    係取得該675 萬元現金方同意解除股票質權之設定，而林芬
    玲則要求股票過戶完成方支付價金，抗告人始於系爭股票之
    股票轉讓登記表蓋上林芬玲印文之背書。惟因太平洋證券公
    司先稱林芬玲印文與股東印鑑不符，經林芬玲代理人郭錦茂
    律師通知林芬玲補蓋原留印鑑背書後，太平洋證券公司復改
    稱法院曾發扣押命令無法辦理過戶手續，故過戶未完成、價
    金亦未支付，致債務承擔因條件無法成就而不生效力。然其
    既已在其上背書為受讓人，為背書連續，乃再由其背書為出
    讓人。從而，探求當事人真意，應認上揭二次背書並非設定
    質權所為之背書，詎原審認林芬玲之用印行為，係兩造間原
    先就附表股票設定質權，已合意解除質權設定，該認定與兩
    造之陳述有異，且股票未過戶完成，兩造豈有合意解除設定
    質權之意，原審第一項認定顯無理由。
  (四)相對人既將系爭股票設定質權予抗告人，並空白背書及交付
    ，抗告人亦以相對人有設定質權之意思而受讓占有，應生設
    定質權之效力。不因其後為辦理過戶記及背書連續，而由林
    芬玲為二次背書而受影響；又抗告人因設定質權而占有股票
    ，本得將林芬玲二個不具意義之背書予以塗銷。是原審認定
    抗告人雖持有股票，但設定質權並未以背書方式為之，以質
    權人身分申請拍賣質物即有未合云云，其認事、用法尚有違
    誤，為此聲請廢棄原裁定。
二、相對人陳述意見略以：
    相對人於93年8 月2 日以設定質權之意思，並以空白背書方
    式將系爭股票交付予抗告人，自生設定質權之效力。95年9
    月間，雖因訴外人林芬玲願意為李翠芳承擔債務，惟要求以
    系爭股票先完成過戶予林芬玲為先決條件，相對人、李翠芳
    、抗告人乃同意先將林芬玲之印鑑蓋於背書人處，並協同辦
    理過戶手續。詎遭太平產物保險股份有限公司之股務代理太
    平洋證券公司拒絕，該先決條件未能成就，林芬玲乃又將系
    爭股票背書予抗告人。依最高法院80年台上字第1426號民事
    判決意旨，本件相對人、李翠芳、抗告人固同意將林芬玲之
    印鑑蓋於背書人處，然在系爭股票於太平洋證券公司完成過
    戶前，當事人並無藉此背書移轉股票權利之意思。縱有形式
    上之蓋章，當事人間尚不欲發生股票權利變動之私法效果，
    故兩造並無於95年9月間合意解除系爭股票質權設定，改由
    相對人將系爭股票轉讓給林芬玲之意。該項被背書人或背書
    人林芬玲之記載，並非在使林芬玲取得任何股票權利為目的
    ，係為協助林芬玲完成股票過戶手續，以踐行上述債務承擔
    之先決條件約定，抗告人對於系爭股票之質權未曾因此變易
    。嗣縱有背書連續之形式問題，而由林芬玲背書予抗告人，
    仍不影響相對人將系爭股票設定質權給抗告人之效力。
三、按質權人於債權已屆清償期而未清償者，得拍賣質物，就其
    賣得價金而受清償，民法第八百九十三條第一項定有明文；
    次按股票為有價證券，得為質權之標的，其以無記名式股票
    設定質權者，因股票之交付而生質權之效力，其以記名式股
    票設定質權者，除交付股票外，並應依背書方法為之，最高
    法院56年台抗字第444 號判例參照）。又質權人不自行拍賣
    ，而聲請法院拍賣質物，則法院自亦可為許可之裁定，亦有
    最高法院52年度台抗字第128 號判例可參。
四、按抗告，除本法另有規定外，準用民事訴訟法關於抗告程序
    之規定，非訟事件法第四十六條定有明文。又民事訴訟法第
    四百九十五條之一第一項規定：抗告，除本編別有規定外，
    準用第三編第一章之規定；而當事人不得提出新攻擊或防禦
    方法，但事實發生於第一審法院言詞辯論終結後者，不在此
    限，同法第四百四十七條第一項第二款定之甚明。查，原裁
    定以附表所示股票於聲請時其背面蓋用林芬玲印章，形式上
    附表股票有由相對人轉讓予林芬玲、聲請人並非權利人之疑
    義，因而駁回聲請人聲請，固非無見。惟抗告人於提起抗告
    後，另提出系爭股票由林芬玲背書轉讓予抗告人之新事實，
    且於本院訊問時陳稱係因股票質權，而為被背書人（見96年
    11月26日筆錄），並提出系爭股票背面為證，符合上開規定
    ，本院自得予以審酌。又經本院形式上觀察，該背書已屬連
    續，抗告人主張其為系爭股票之質權人，應屬有據。從而，
    抗告人依上揭規定，聲請本院拍賣質物，尚無不合。抗告意
    旨求予廢棄改判，為有理由，爰將原裁定廢棄，並自為裁定
    如主文第二項所示。
五、據上論結，依非訟事件法第二十一條第二項、第二十四條第
    一項、第四十六條，民事訴訟法第四百九十五條之一第一項
    、第四百五十條、第七十八條，裁定如主文。
中    華    民    國    97    年    1     月    18    日
                  民事第四庭  審判長  法  官  劉坤典
                                      法  官  賴武志
                                      法  官  王幸華
以上正本係照原本作成。
如不服本裁定，僅得於收受本裁定正本送達後10日內，以適用法
規顯有錯誤為理由，向本院提出再抗告狀，（須附繕本一份及繳
納再抗告裁判費新台幣1,000元），經本院許可後始可再抗告。
中    華    民    國    97    年    1     月    18    日
                                      書記官  江虹儀
 附表：太平產物保險股份有限公司股票
┌─────────────┬────────┐
│股      票      號      碼│股            數│
├─────────────┼────────┤
│87-NF-000544至87-NF-000570│每張股票壹拾萬股│
│     （共二十七張）       │                │
├─────────────┼────────┤
│合                      計│貳佰柒拾萬股    │
└─────────────┴────────┘


司法院資訊處製作；財團法人民間司法改革基金會備份。
